ACORDAO-COMPLETO-2351853

ACÓRDÃO 3475/2019 ATA 16/2019 - SEGUNDA CÂMARA

VISTOS, relatados e discutidos estes autos da Tomada de Contas Especial instaurada pela Fundação Nacional de Saúde no Estado da Bahia - Funasa/BA em desfavor do Sr. Ronaldo Campelo dos Santos, ex-Prefeito de Curralinhos/PI, em razão da inexecução parcial do objeto pactuado no Termo de Compromisso TC/PAC 157/2009, firmado entre aquela Fundação e a municipalidade retro indicada, e que teve por objeto a execução da ação de Sistema de Abastecimento de Água no ente federado. 
ACORDAM os Ministros do Tribunal de Contas da União, reunidos em Sessão da 2ª Câmara, ante as razões expostas pelo Relator, em: 
 9.1. nos termos dos arts. 1º, inciso I, 16, inciso III, alínea c, 19, caput, da Lei 8.443/1992, julgar irregulares as contas do Sr. Ronaldo Campelo dos Santos, da Empresa de Construções e Serviços Ltda. - EMCONSEL e do Município de Curralinhos/PI;
 9.2. condenar os responsáveis a seguir descritos ao pagamento das quantias discriminadas, com a fixação do prazo de quinze dias, a contar da notificação, para comprovarem, perante o Tribunal (art. 214, inciso III, alínea a, do Regimento Interno) , o recolhimento da dívida aos cofres da Fundação Nacional de Saúde, atualizada monetariamente e acrescida dos juros de mora, calculados a partir das datas indicadas, até a data do efetivo recolhimento, na forma prevista na legislação em vigor:
 9.2.1. Sr. Ronaldo Campelo dos Santos em solidariedade com a Empresa de Construções e Serviços Ltda. - EMCONSEL:
	DATA
	VALOR (R$) 

	02/11/2011
	170.801,99

	22/06/2012
	5.797,86

 9.2.2. Município de Curralinhos/PI:
	DATA
	VALOR (R$) 

	05/12/2012
	5.644,75

 9.3. aplicar ao Sr. Ronaldo Campelo dos Santos e à Empresa de Construções e Serviços Ltda. - EMCONSEL, de forma individual, a multa prevista nos arts. 19, caput, e 57 da Lei 8.443/1992, no valor de R$ 30.000,00 (trinta mil reais) , fixando-lhes o prazo de 15 (quinze) dias, a contar da notificação, para que comprovem, perante o Tribunal (art. 214, inciso III, alínea a, do Regimento Interno) , o recolhimento da dívida aos cofres do Tesouro Nacional, atualizada monetariamente desde a data do presente Acórdão até a do efetivo recolhimento, se for paga após o vencimento, na forma da legislação em vigor; 
 9.4. autorizar, caso requerido, nos termos do art. 26 da Lei 8.443/1992, c/c o art. 217 do Regimento Interno/TCU, o parcelamento da dívida em até 36 (trinta e seis) parcelas mensais e sucessivas, sobre as quais incidirão os correspondentes acréscimos legais (débito: atualização monetária e juros de mora; multa: atualização monetária) , esclarecendo aos responsáveis que a falta de pagamento de qualquer parcela importará no vencimento antecipado do saldo devedor, sem prejuízo das demais medidas legais;
 9.5. autorizar, desde logo, nos termos do art. 28, inciso II, da Lei 8.443/1992, a cobrança judicial das dívidas, caso não atendidas as notificações; 
 9.6. enviar cópia deste Acórdão à Procuradoria da República no Estado do Piauí, nos termos do § 7° do art. 209 do Regimento Interno do TCU, para a adoção das medidas que entender cabíveis.

Tomada de Contas Especial instaurada pela Fundação Nacional de Saúde no Estado da Bahia  Funasa/BA em razão da inexecução parcial do objeto pactuado no Termo de Compromisso TC/PAC 157/2009, firmado entre aquela Fundação e a municipalidade retro indicada, e que teve por objeto a execução da ação de Sistema de Abastecimento de Água no ente federado.

Segunda Câmara

Município de Curralinhos/PI.

3. Responsáveis: Empresa de Construções e Serviços Ltda. - EMCONSEL (02.367.730/0001-50), Município de Curralinhos/PI (01.612.579/0001-06) e Ronaldo Campelo dos Santos (XXX.774.833-XX).

13.1. Ministros presentes: Ana Arraes (Presidente), Aroldo Cedraz e Raimundo Carreiro.
13.2. Ministros-Substitutos presentes: Marcos Bemquerer Costa (Relator) e André Luís de Carvalho.

ACORDAO-COMPLETO-2420818

Acórdão de Relação 7931/2020 - Segunda Câmara

Acórdão de Relação

MARCOS BEMQUERER

Trata-se da Tomada de Contas Especial instaurada pela Fundação Nacional de Saúde no Estado da Bahia - Funasa/BA em desfavor do Sr. Ronaldo Campelo dos Santos, ex-Prefeito de Curralinhos/PI, em razão da inexecução parcial do objeto pactuado no Termo de Compromisso TC/PAC 157/2009 (peça 1, pp. 39/43, p. 47, p. 59, p. 65 e 81) .
2.	Mencionado ajuste, firmado entre a Funasa e aquela municipalidade, teve por objeto a execução da ação de Sistema de Abastecimento de Água no ente federado. 
3.	De acordo com o descrito no Relatório Complementar de TCE Funasa 40/2015 (peça 2, pp. 45/53) , a presente TCE foi deflagrada em função da inexecução de 50,83% do objeto pactuado.
4.	A Secretaria Federal de Controle Interno certificou a irregularidade das contas (peça 2, p. 94) e a autoridade ministerial competente manifestou haver tomado conhecimento das conclusões contidas no Certificado (peça 2, p. 97) .
5.	Transcrevo, a seguir, com os devidos ajustes de forma, a instrução lançada pela Sec/BA na qual os fatos atinentes a este feito estão circunstanciados (peça 27) :
"HISTÓRICO 
3. Foram previstos R$ 360.480,06 (peça 2, p. 71) , para a execução do objeto, com a seguinte composição: R$ 11.480,06 de contrapartida da Compromitente e R$ 349.000,00 à conta da Funasa, liberados mediante as Ordens Bancárias à peça 2, p. 198, conforme quadro a seguir:
	NÚMERO DA OB
	EMISSÃO
	VALOR (R$) 

	2010OB805944
	21jun2010
	69.800,00

	2010OB805945
	21jun2010
	104.700,00

	2011OB807839
	18nov2011
	34.900,00

	2011OB807839
	18nov2011
	139.600,00

		TOTAL
	349.000,00

4. O ajuste vigeu no período de 31/12/2009 a 5/12/2012, e [o] prazo para prestação de contas [era] até [a data de] 03/02/2013 (peça 2, p. 69) .  
5. A instauração da presente Tomada de Contas Especial foi materializada pela constatação de irregularidades na execução física e financeira do Termo de Compromisso, conforme informado no Parecer Financeiro n° 141/2015 (peça 1, p. 360-366) e no Relatório Complementar de TCE n° 40/2015 (peça 2, p. 45-53) :
Parecer Financeiro n° 141/2015 (peça 1, p. 360-366) :
'1 - Nos despachos adjudicatório e homologatório não consta o valor licitado;
2 - Não foram encaminhados os extratos bancários da conta corrente e da conta aplicação referentes ao período de janeiro a julho/2013;
3 - Nas cópias das notas fiscais apresentadas na prestação de contas não consta carimbo identificando o técnico responsável pelo recebimento dos serviços (nome, cargo e matrícula) . Posteriormente, foram encaminhadas novas cópias das notas fiscais [...], porém, permanecem sem identificar o técnico responsável, pois não consta o carimbo com os dados requeridos;
4 - Não foram encaminhadas cópias dos comprovantes de recolhimento dos tributos federais/municipais referentes às despesas demonstradas nas notas fiscais, impossibilitando comprovação de obediência à Lei de Responsabilidade Fiscal;
5 - Embora tenha sido encaminhada cópia do Termo de Aceitação Definitiva da Obra [...], [ele] não atende ao Art. 73, alínea 'a', da Lei 8.666/93 e ao Art. 28, inciso VIII, da IN/STN n° 01/97, pois não contém assinatura do engenheiro fiscal do município;
6 - Não [foi] aportada a contrapartida, o que infringe o Plano de Trabalho e a Cláusula Segunda do termo de compromisso, que em proporção ao aprovado da meta física seria R$ 5.532,79 [...], devendo a compromissária ser ressarcida pela atual gestão da Compromitente;
7 - Foi realizada licitação na modalidade Tomada de Preços, sob o n° 006/2010, com proposta vencedora da construtora Enconsel - Empresa de Construções e Serviços Ltda. [..], no valor de R$ 353.847,86, conforme Mapa Comparativo das Propostas [...], sendo inferior ao pactuado no Plano de Trabalho, gerando saldo de licitação de R$ 6.404,50 a favor da Compromissária. Porém, como não foi aportada a contrapartida, conforme item 6 deste parecer, o ex-gestor, Sr. Ronaldo Campelo dos Santos, deverá ressarcir a Compromissária no valor de R$ 871,71 a título de saldo de licitação, uma vez que a diferença, ou seja, R$ 5.532,79, equivale-se ao montante dos recursos federais utilizados face o não aporte da contrapartida, o qual deve ser restituído pela atual gestão do município;
8 - A execução física do objeto atingiu 49,17% da meta pretendida, não sendo aprovado o equivalente a 50,83%, de acordo com o Relatório de Visita Técnica [...], correspondendo financeiramente a R$ 174.141,30 em relação aos recursos da Compromissária e considerando o valor licitado [...], que deverá ser devolvido pelo ex gestor, Sr. Ronaldo Campelo dos Santos, em corresponsabilidade com empresa executora dos serviços;
9 - Não [houve] devolução do saldo de rendimentos, que ao final da vigência era de R$ 1.277,76 [...];
10 - [Foram utilizados] (...) rendimentos financeiros na consecução do objeto (...) sem anuência da Compromissária no valor de R$ 4.847,86 [...], que deverá ser restituído pelo ex-gestor, Sr. Ronaldo Campelo dos Santos. 
[...] ratifico o entendimento contido no parecer financeiro n° 193/2014 (peça 1, p.161-163) , no tocante a não impugnação das despesas em face das pendências relatadas nos Itens V a VII daquele parecer (bem como nos Itens 1 a 5 do presente parecer) , uma vez que a aplicação do Acórdão 958/2008-TCU-Segunda Câmara não é recomendada em análises referentes a convênios, termos de compromisso ou outros instrumentos congêneres celebrados com entes públicos, ou seja, nesse caso específico não se configura efetivo prejuízo à Compromissária, passível de aprovação com ressalvas [...].'
Relatório Complementar de TCE n° 40/2015 (peça 2, p. 45-53) :
'V - DA QUANTIFICAÇÃO DO DANO E DA RESPONSABILIDADE
	ORIGEM DO DÉBITO
	VALOR 

	Inexecução de 50,83% da meta física pactuada.
	R$ 174.141,30

	Utilização dos recursos de aplicação sem prévia autorização.
	R$ 4.847,86

	Não aporte da contrapartida proporcional ao aprovado.
	R$ 5.532,79

	Saldo de licitação.
	R$ 871,71

	Saldo de Termo de Compromisso.
	R$ 1.277,73

	TOTAL
	R$ 186.671,39

 (fl. 220) .'
6. Na planilha que compõe a prestação de contas (peça 1, p. 320) é indicado que o pagamento pelas obras teria sido feito à empresa EMCONSEL, que recebeu o total de R$ 353.847,96. Entretanto, não constavam dos autos cópias dos extratos bancários e dos cheques supostamente emitidos em favor dessa empresa, relativos à conta corrente 83097, da Agência 3791 do Banco do Brasil, que foi utilizada pela Prefeitura (...) para gerir os recursos do Termo de Compromisso.
7. Em conformidade com o proposto na instrução da peça 4, foi realizada diligência à Superintendência do Banco do Brasil no Estado do Piauí (peça 6 e 10) , solicitando fotocópias dos extratos bancários, bem como dos cheques ou de outros meios de pagamento que [identificassem] os respectivos beneficiários, relativos à conta corrente nº 83097, da agência nº 3791 do Banco do Brasil, referente ao período compreendido entre 21/06/2010, data da emissão da 1ª Ordem Bancária (2010OB805944) , e 03/02/2013, (data final da prestação de contas do Termo de Compromisso) , que foi utilizada pela Prefeitura Municipal de Curralinhos/PI para gerir os recursos repassados no âmbito do Termo de Compromisso nº TC/PAC 157/2009.
8. Em resposta à diligência[,] o Banco do Brasil encaminhou o Ofício CENOP SJ N.º: 2017/26710050 (peça 11, p. 1) , acompanhado das informações bancárias (peça 11, p. 2-41) , constando os seguintes pagamentos à empresa EMCONSEL:
	DATA
	DOCUMENTO
	VALOR (R$) 
	
	28/12/2010
	Cheque 850001
	121.800,00
	peça 11, p. 2 e p. 38

	15/02/2011
	Cheque 850002
	51.750,00
	peça 11, p. 2 e p. 41

	2/11/2011
	TRF.ONLINE 551637000856675
	174.500,00
	peça 11, p. 2

	22/06/2012
	TRF.ONLINE 551637000856675
	5.797,86
	peça 11, p. 2

		TOTAL
	353.847,86
	
9. Conforme instruções das peças 15 e 16, a quantificação do dano e a responsabilidade foram apuradas da seguinte forma:
a) Os extratos bancários da peça 11 indicam que não houve nenhum aporte de contrapartida, que era previsto no valor total de R$ 11.480,06, e que o valor total da Funasa (R$ 349.000,00) foi transferido mediante as [quatro] Ordens Bancárias indicadas no Quadro do item 3 anterior. [Foram aprovados] 49,17% da meta pretendida, correspondentes a R$ 5.644,75 da Contrapartida proporcional (0,4917*11.480,06 = 5.644,71) , mas não houve nenhum depósito de contrapartida na conta específica do Termo de Repasse. Portanto, esse valor de R$ 5.644,71 deve ser objeto de citação do município de Curralinhos/PI, pelo não aporte da contrapartida proporcional ao que foi executado, conforme a seguir:
	VALOR (R$) 
	DATA 
	OBSERVAÇÃO

	5.644,75
	05/12/2012
	Data do fim da vigência do ajuste

b) O ex-Prefeito Ronaldo Campelo dos Santos deve ser citado solidariamente com a empresa EMCONSEL no valor de R$ 176.599,85, que corresponde a 50,83% (parcela [não executada] da obra) do total repassado pela Funasa (R$ 349.000,00) , abatendo-se o valor da contrapartida proporcional de R$ 5.644,71 pelo que foi executado da obra, [pois] já [foi] objeto da citação indicada anteriormente pelo não aporte da contrapartida, e acrescido dos R$ 4.847,86 que foi utilizado de rendimentos financeiros para pagamento à empreiteira. Esse valor de R$ 176.599,85 deve ser objeto da citação, com base nos últimos pagamentos que foram feitos à empreiteira indicados no Quadro do item 8 anterior: R$ 5.797,86 com data de ocorrência 22/06/2012 (data do último pagamento à empreiteira indicado no Quadro do item 8 anterior) e mais R$ 170.801,99 com data de ocorrência 2/11/2011 (data do penúltimo pagamento à empreiteira indicado no Quadro do item 8 anterior) , perfazendo o valor total objeto da citação de R$ 176.599,85 (R$ 5.797,86 + 170.801,99 = 176.599,85) , conforme a seguir: 
	VALOR (R$) 
	DATA

	5.797,86
	22/06/2012

	170.801,99
	2/11/2011

c) há informação (...) de que ao final da vigência do Termo de Compromisso ficou um saldo de rendimentos de aplicação financeira na conta bancária de R$ 1.277,73. Portanto, esse valor (...) também deve ser objeto de citação ao município de Curralinhos/PI, tendo como data de ocorrência a data final da gestão do Termo de Compromisso (...) (03/02/2013) :
	VALOR (R$) 
	DATA

	1.277,73
	03/02/2013

EXAME TÉCNICO
10. Em cumprimento ao Despacho do Secretário da SECEX-BA (peça 17) , foram promovidas as seguintes citações, acompanhadas de cópia do Parecer Financeiro n° 141/2015 (peça 1, p. 360-366) e do Relatório Complementar de TCE n° 40/2015 (peça 2, p. 45-53) para subsidiar as manifestações requeridas:
solidária do Sr. Ronaldo Campelo dos Santos e da Empresa de Construções e Serviços Ltda. - EMCONSEL:
	VALOR (R$) 
	DATA

	170.801,99
	02/11/2011

	5.797,86
	22/06/2012

do Município de Curralinhos/PI:
	VALOR (R$) 
	DATA

	5.644,75
	05/12/2012

	1.277,73
	03/02/2013

11. Apesar do Sr. Ronaldo Campelo dos Santos, da Empresa de Construções e Serviços Ltda. - EMCONSEL, e do Município de Curralinhos/PI terem tomado ciência dos expedientes que lhes foram encaminhados, conforme atestam, respectivamente, os avisos de recebimento (AR) que compõem as peças 24, 23 e 25, não atenderam a citação e não se manifestaram quanto às irregularidades verificadas.
12. Transcorrido o prazo regimental fixado e mantendo-se inertes os aludidos responsáveis, impõe-se que sejam considerados revéis, dando-se prosseguimento ao processo, de acordo com o art. 12, § 3º, da Lei 8.443/1992.
CONCLUSÃO
13. Diante da revelia do Sr. Ronaldo Campelo dos Santos e da Empresa de Construções e Serviços Ltda. - EMCONSEL, e inexistindo nos autos elementos que permitam concluir pela ocorrência de boa-fé do Sr. Ronaldo Campelo dos Santos ou de outros excludentes de culpabilidade em sua conduta, propõe-se que suas contas sejam julgadas irregulares, e que os responsáveis sejam condenados em débito, bem como que lhes seja aplicada a multa prevista no art. 57 da Lei 8.443/1992.
14. Quanto à revelia do Município de Curralinhos/PI, a partir da prolação do Acórdão 1210/2011-TCU-Plenário, relatoria do Ministro Augusto Sherman Cavalcanti, entendeu-se que a melhor solução para compatibilizar a processualística dessa Corte com os preceitos de responsabilidade fiscal consiste em estabelecer prazo de quinze dias, a contar da notificação, para o pagamento da dívida, determinando-se ao ente público que, na hipótese da impossibilidade de liquidação tempestiva do débito, no mencionado prazo, adote providências com vistas à inclusão do valor da dívida em sua lei orçamentária, informando ao Tribunal, no prazo de trinta dias, as providências adotadas."
6.	Com base em tais considerações, a proposta da Sec/BA, uniforme, foi lavrada nos seguintes termos (peças 27, pp. 5/6, 28 e 29) :
"I) com fundamento nos arts. 1º, inciso I, 16, inciso III, alíneas 'b' e 'c', da Lei 8.443/1992, c/c os arts. 19 e 23, inciso III, da mesma Lei, e com arts. 1º, inciso I, 209, inciso II, 210 e 214, inciso III, do Regimento Interno, que sejam julgadas irregulares as contas do Sr. Ronaldo Campelo dos Santos, condenando-o, em solidariedade, com a Empresa de Construções e Serviços Ltda. - EMCONSEL, ao pagamento da quantias a seguir especificadas, com a fixação do prazo de quinze dias, a contar das notificações, para comprovarem, perante o Tribunal (art. 214, inciso III, alínea 'a', do Regimento Interno) , o recolhimento das dívidas aos cofres da Fundação Nacional de Saúde - Funasa, atualizadas monetariamente e acrescidas dos juros de mora, calculados a partir das datas discriminadas, até a data dos recolhimentos, na forma prevista na legislação em vigor:
	DATA
	VALOR (R$) 

	02/11/2011
	170.801,99

	22/06/2012
	5.797,86

Valor atualizado até 30/01/2019: R$ 299.704,43
II) aplicar ao Sr. Ronaldo Campelo dos Santos e à Empresa de Construções e Serviços Ltda. - EMCONSEL, individualmente, a multa prevista no art. 57 da Lei 8.443/1992 c/c o art. 267 do Regimento Interno, com a fixação do prazo de quinze dias, a contar das notificações, para comprovarem, perante o Tribunal (art. 214, inciso III, alínea 'a', do Regimento Interno) , o recolhimento das dívidas aos cofres do Tesouro Nacional, atualizadas monetariamente desde a data do acórdão até a dos efetivos recolhimentos, se forem pagas após o vencimento, na forma da legislação em vigor;
III) autorizar, desde logo, nos termos do art. 28, inciso II, da Lei 8.443/1992, a cobrança judicial das dívidas caso não atendidas as notificações;
IV) com fundamento no art. 12, §§ 1º e 2º, da Lei nº 8.443, de 16 de julho de 1992 e art. 202, § 3º do Regimento Interno/TCU, fixar o prazo de quinze dias ao Município de Curralinhos/PI, a contar da notificação, para comprovar, perante o Tribunal (art. 214, inciso III, alínea 'a', do Regimento Interno) , o recolhimento da dívida, abaixo especificada, aos cofres do Fundo Nacional de Saúde-Funasa, atualizada monetariamente e acrescida dos juros de mora, calculados a partir das datas discriminadas, até a data do recolhimento, na forma prevista na legislação em vigor: 
	VALOR (R$) 
	DATA

	5.644,75
	05/12/2012

	1.277,73
	03/02/2013

Valor atualizado até 30/01/2019: R$ 11.117,38
V) cientificar ao Município de Curralinhos/PI, por meio do seu representante legal, de que a liquidação tempestiva do débito, atualizado monetariamente, sanará o processo e permitirá que as contas sejam julgadas regulares com ressalvas, dando-lhe quitação, nos termos do § 4º do art. 202 do Regimento Interno/TCU; 
VI) determinar ao Município de Curralinhos/PI que, na hipótese da impossibilidade de liquidação tempestiva do débito, adote providências com vistas à inclusão do valor da dívida em sua lei orçamentária, informando ao Tribunal as providências adotadas no prazo de trinta dias; 
VII) determinar à Sec/BA que monitore o cumprimento das medidas adotadas por este Tribunal."
7.	O Ministério Público especializado, em parecer da lavra do Procurador Sergio Ricardo Costa Caribé, anui ao encaminhamento alvitrado pela unidade técnica (peça 30) .
		É o Relatório.

não há.

Procurador Sergio Ricardo Costa Caribé.

TOMADA DE CONTAS ESPECIAL. MUNICÍPIO DE CURRALINHOS/PI. FUNDACÃO NACIONAL DE SAÚDE. TERMO DE COMPROMISSO NO ÂMBITO DO EXTINTO PROGRAMA DE ACELERAÇÃO DO CRESCIMENTO. CONSTRUÇÃO DE SISTEMA DE ABASTECIMENTO DE ÁGUA. EXECUÇÃO PARCIAL. AUSÊNCIA DE INTEGRALIZAÇÃO DA CONTRAPARTIDA QUE CABIA AO ENTE FEDERADO. NÃO RECOLHIMENTO DE VALOR ATINENTE A RENDIMENTO DE APLICAÇÃO FINANCEIRA. CITAÇÃO DO EX-PREFEITO, DA EMPRESA CONTRATADA E DO MUNICÍPIO. REVELIA. CONSIDERAÇÕES SOBRE A RESPONSABILIDADE DO MUNICÍPIO. OBSERVAÇÕES. CONTAS IRREGULARES. DÉBITO. MULTA. 1) Julgam-se irregulares as contas e em débito os responsáveis em função da não comprovação da boa e regular aplicação de recursos federais recebidos por meio de Termo de Compromisso entabulado com a Fundação Nacional de Saúde. 2) O ônus de comprovar a regularidade da integral aplicação dos recursos públicos no objeto avençado compete ao gestor, por meio de documentação idônea, que demonstre, de forma efetiva, os gastos efetuados e o nexo de causalidade entre as despesas realizadas e a verba federal recebida. 3) Quando configurada ausência de aplicação de contrapartida prevista em instrumento de convênio, cabe ao ente federado convenente o ressarcimento, vez que incorporou a seu patrimônio a vantagem financeira correspondente à parcela da contrapartida que deixou de ser aplicada. 4) Com base no art. 12, § 3º, da Lei 8.443/1992, o responsável que não atende à citação deste Tribunal deve ser considerado revel, dando-se prosseguimento ao processo.

TOMADA DE CONTAS ESPECIAL (TCE)

Secretaria do TCU no Estado da Bahia - Sec/BA.

Em exame a Tomada de Contas Especial instaurada pela Fundação Nacional de Saúde no Estado da Bahia - Funasa/BA em desfavor do Sr. Ronaldo Campelo dos Santos, ex-Prefeito de Curralinhos/PI, em razão da inexecução parcial do objeto pactuado no Termo de Compromisso TC/PAC 157/2009, firmado entre aquela Fundação e a municipalidade retro indicada, e que teve por objeto a execução da ação de Sistema de Abastecimento de Água no ente federado. 
2.	De acordo com o descrito no Relatório Complementar de TCE Funasa 40/2015, os presentes autos foram deflagrados em função da inexecução de 50,83% do objeto pactuado.
3.	No âmbito deste Tribunal, a Sec/BA efetuou a citação solidária do Sr. Ronaldo Campelo dos Santos e da Empresa de Construções e Serviços Ltda. - EMCONSEL, bem como de forma individual da municipalidade nos moldes abaixo delineados:
	3.1. solidária do Sr. Ronaldo Campelo dos Santos e da EMCONSEL:
	VALOR (R$) 
	DATA

	170.801,99
	02/11/2011

	5.797,86
	22/06/2012

	3.2. do Município de Curralinhos/PI:
	VALOR (R$) 
	DATA

	5.644,75
	05/12/2012

	1.277,73
	03/02/2013

4.	Transcorrido in albis o prazo para a apresentação das alegações de defesa, a Sec/BA apresenta proposta de mérito que contempla, em síntese: i) julgar irregulares as contas do Sr. Ronaldo Campelo dos Santos, condenando-o, em solidariedade com a firma EMCONSEL, ao pagamento do débito apurado; ii) aplicar aos responsáveis a penalidade pecuniária prevista no art. 57 da Lei 8.443/1992; e iii) fixar novo e improrrogável prazo para que o Munícipio de Curralinhos/PI recolha o prejuízo ao erário. 
5.	O MP/TCU, de seu turno, anui ao encaminhamento alvitrado pela unidade instrutiva. 
6.	Perscrutando os autos, colhe-se, a partir do que exposto no Parecer Financeiro Funasa 141/2015, referente à análise da prestação de contas final encaminhada pelo Sr. Ronaldo Campelo dos Santos, que aquela Fundação não aprovou o valor de R$ 186.671,42, sendo: i) R$ 180.545,80 de recursos da União; ii) R$ 4.847,86 relativos a rendimentos financeiros aplicados no objeto sem a anuência da Funasa; e iii) R$ 1.277,76 de rendimentos financeiros não devolvidos. 
7.	A Sec/BA, examinando os autos, ponderou que a municipalidade não subscreveu a contrapartida que lhe cabia. Logo, tendo em vista que foram executados 49,17% do empreendimento, aquela unidade técnica apontou que R$ 5.644,71 (49,17% x R$ 11.480,06 - contrapartida não aplicada) deveria ser objeto de citação do Município de Curralinhos, haja vista tal ente ter se beneficiado em função do não aporte da parte que lhe cabia. A unidade instrutiva considerou, ainda, ser necessária a citação do ente federado pelo valor de R$ 1.277,76 que, consoante visto acima, refere-se a rendimentos financeiros não devolvidos à Funasa. 
8.	Efetivamente citado pelas quantias acima descritas, o Município de Curralinhos/PI optou pela revelia, o que impõe o prosseguimento do feito, com base no art. 12, § 3º, da Lei 8.433/1992.
9.	De fato, a jurisprudência desta Corte tem se orientado no sentido de imputar ao município o valor atinente à contrapartida não aplicada em ajuste entabulado com a União (Acórdão 10538/2017-TCU-Primeira Câmara, Relator Ministro Walton Alencar Rodrigues; 8.932 e 2.284, ambos de 2017, da Segunda Câmara e de Relatoria da Ministra Ana Arraes) . 
10.	Aos precedentes acima mencionados, acresço os seguintes, colhidos da ferramenta de pesquisa do TCU intitulada "Jurisprudência Selecionada":
"Enunciado: A obrigação de preservar a proporção entre verbas da União e de município estabelecida em instrumento de convênio é do ente federativo recebedor dos recursos. Não é atribuível ao prefeito a responsabilidade de restituir valores de contrapartida que não foram empregados no objeto do convênio e permaneceram nos cofres municipais, sob pena de haver enriquecimento ilícito por parte do município." (Acórdão 638/2018-TCU-Segunda Câmara, rel. Min. Ana Arraes) 
"Enunciado: Quando configurada ausência de aplicação de contrapartida prevista em instrumento de convênio, cabe ao ente federado convenente o ressarcimento, vez que incorporou a seu patrimônio a vantagem financeira correspondente à parcela da contrapartida que deixou de ser aplicada." (Acórdão 13207/2016-TCU-Segunda Câmara, rel. Min. Vital do Rêgo) .
11.	Uma vez que a municipalidade optou pela revelia, cabe julgar desde logo irregulares suas contas, imputando-se-lhe o débito de sua responsabilidade, nos termos da jurisprudência deste Tribunal assentada por meio dos Acórdãos 4.217/2014 e 5.442/2017, ambos da Segunda Câmara e de minha Relatoria, 1.233/2018 - Plenário e 3.510/2016 - Primeira Câmara, ambos de Relatoria do Ministro José Múcio.
12.	No que tange ao quantum de R$ 1.277,76 - quantia decorrente de rendimentos de aplicação financeira não recolhido à Funasa -, deixo de acolher a sugestão da unidade instrutiva de determinar ao Município de Curralinhos/PI que devolva tal quantia àquela entidade. É que, in casu, tal determinação implicaria bis in idem, haja vista que municipalidade já está sendo condenada em débito, o qual deverá sofrer ajuste de correção monetária.  
13.	Noutro giro, quanto ao Sr. Ronaldo Campelo dos Santos e à Empresa de Construções e Serviços Ltda. - EMCONSEL, cabem os seguintes comentários. Como consignado pela Funasa no relatório de Visita Técnica in loco efetuada nas obras (peça 1, p. 127) , houve inexecução de 50,83% no empreendimento. 
14.	A Sec/BA efetuou a citação solidária dos responsáveis pelo débito de R$ 176.599,85. Para chegar a este valor, a unidade instrutiva calculou 50,83% do total repassado - R$ 349.000,00 -, chegando a R$ 177.396,70, dos quais efetuou a diminuição de R$ 5.644,71 - relativo ao débito da contrapartida, já objeto de citação da municipalidade - resultando R$ 171.751,99, quantum ao qual, finalmente foram adicionados R$ 4.847,86 atinentes a rendimentos de aplicações financeiras utilizados para pagamento à firma contratada.
15.	A empresa deve ser responsabilizada por ter recebido pagamentos relativos à totalidade do empreendimento e somente ter executado parte dele. Já o ex-Prefeito deve responder em função de ser o gestor a quem caberia comprovar a regular aplicação do recurso federal.
16.	No tocante ao débito, a Sec/BA, de modo conservador, utilizou para efeito de citação as datas dos dois últimos pagamentos efetuados à Empresa de Construções e Serviços Ltda. - EMCONSEL - consoante demonstrado no quadro constante do item 8 da instrução transcrita no Relatório precedente.
17.	Haja vista que os responsáveis optaram pela revelia, deixando de carrear aos autos documentos que comprovassem a ausência de suas responsabilidades no débito em foco, ou ainda, a inexistência do mencionado prejuízo, cumpre julgar irregulares suas contas, imputando-se o dano ao erário apurado, sem prejuízo de, diante da gravidade dos fatos narrados, aplicar-lhes a penalidade pecuniária insculpida no art. 57 da Lei 8.443/1992.
18.	Deixo de acolher a proposta do item VI do encaminhamento sugerido pela Sec/BA, tendo em vista os seguintes precedentes:
Acórdão 2691/2016-TCU-Plenário 
"O TCU não pode determinar ao prefeito a inclusão no orçamento municipal de recursos para satisfazer débito que foi imputado ao município, pois inexiste norma legal ou constitucional que imponha ao prefeito essa obrigação ou que atribua ao Tribunal tal poder mandamental. Exceto no que tange às despesas obrigatórias, encontra-se na esfera de autonomia do chefe do Poder Executivo decidir a programação a constar nos projetos de leis orçamentárias ou nos de créditos adicionais."
Acórdão 4683/2015-TCU-Segunda Câmara 
"A indisponibilidade de recursos financeiros do município para o recolhimento do débito não é motivo para que o TCU se pronuncie sobre a inclusão do crédito correspondente na lei orçamentária da municipalidade."
Acórdão 4564/2014-TCU-Primeira Câmara 
"A possibilidade de indisponibilidade de recursos financeiros do município para o recolhimento do débito não é motivo para que o TCU faculte a inclusão do crédito correspondente na lei orçamentária anual do exercício subsequente."
19.	Oportuno, por fim, nos termos do § 7° do art. 209 do Regimento Interno/TCU, encaminhar cópia deste Acórdão à Procuradoria da República no Estado do Piauí, para a adoção das medidas de sua alçada.
	Ante o exposto, manifesto-me por que seja adotado o Acórdão que ora submeto a este Colegiado. 
	
	T.C.U., Sala das Sessões, em 21 de maio de 2019. 
MARCOS BEMQUERER COSTA
Relator